臺灣臺南地方法院民事判決
109年度訴字第1467號
原      告  陳阿媛
訴訟代理人  蔡東泉律師
被      告  財政部國有財產署
法定代理人  曾國基
訴訟代理人  黃耀光
複  代理人  曾友和
被      告  蘇榮發
上列當事人間請求確認通行權存在事件，經本院於民國110年3月
22日言詞辯論終結，判決如下：
    主  文
原告之訴駁回。
訴訟費用由原告負擔。
    事實及理由
壹、程序方面：
一、按訴狀送達後，原告不得將原訴變更或追加他訴，但請求之
    基礎事實同一者，不在此限；又不變更訴訟標的，而補充或
    更正事實上或法律上之陳述者，非為訴之變更或追加，民事
    訴訟法第255條第1項第2款、第256條分別定有明文。本件原
    告原聲明：「㈠確認原告就被告財政部國有財產署所有坐落
    臺南市○○區○○段○○○段0000地號土地如起訴狀附圖所示編號A
    部分面積8平方公尺（以地政機關實測為準）之土地有通行
    權存在；㈡確認原告就被告蘇榮發所有坐落臺南市○○區○○段○
    ○○段000○0地號土地如起訴狀附圖所示編號B部分面積16平方
    公尺（以地政機關實測為準）之土地有通行權存在；㈢被告
    應容許原告於第㈠、㈡項通行權範圍內開立道路、鋪設柏油或
    水泥、埋設排水管等行為，並不得禁止或妨礙原告通行及設
    置，並得開設道路鋪設柏油路面，被告不得有任何妨礙原告
    通行及設置上開第㈠、㈡項設施與管線之行為」（見營調卷第
    13頁），嗣於起訴狀送達被告後，於本院審理中，經臺南市
    白河地政事務所現場勘驗測量實際面積後，具狀變更聲明並
    到庭更正為：「先位訴之聲明：㈠確認原告對被告蘇榮發所
    有坐落臺南市ＯＯ區ＯＯＯＯ段OOO地號如附圖一所示編號A部分面
    積12.90平方公尺之土地有通行權存在；㈡確認原告對被告財
    政部國有財產署所有坐落臺南市ＯＯ區ＯＯＯＯ段OOO地號如附圖
    一所示編號B部分面積6.35平方公尺之土地有通行權存在；㈢
    被告蘇榮發應將坐落臺南市○○區○○○○段000地號土地上，如
    附圖二編號A部分面積0.64平方公尺之磚牆拆除；㈣被告應容
    許原告於第㈠、㈡項通行權範圍內開立道路、鋪設柏油或水泥
    、埋設排水管等行為，並不得禁止或妨礙原告通行及設置，
    並得開設道路鋪設柏油路面，被告不得有任何妨礙原告通行
    及設置上開第㈠、㈡項設施與管線之行為（下稱變更後之先位
    聲明）。備位訴之聲明：㈠確認原告對被告蘇榮發所有坐落
    臺南市ＯＯ區ＯＯＯＯ段OOO地號、同段OOO地號、同段OOO地號如
    附圖三所示編號A部分面積13.52平方公尺、編號B部分面積7
    .31平方公尺、編號C部分面積22.26平方公尺之土地有通行
    權存在；㈡被告蘇榮發應將坐落臺南市○○區○○○○段000地號土
    地上，如附圖四編號A部分面積0.89平方公尺之磚牆拆除；㈢
    被告應容許原告於第㈠項通行權範圍內開立道路、鋪設柏油
    或水泥、埋設排水管等行為，並不得禁止或妨礙原告通行及
    設置，並得開設道路鋪設柏油路面，被告不得有任何妨礙原
    告通行及設置上開第㈠項設施與管線之行為（下稱變更後之
    備位聲明）」（見訴字卷第259頁、第307頁），核原告變更
    後之先位請求，就通行範圍面積及重測後之地號更正部分，
    非屬訴之變更、追加，而係更正事實上之陳述，另就變更後
    之先位聲明㈢部分、備位聲明部分與原起訴聲明之基礎事實
    均同一，訴訟資料及證據亦均共通，揆諸前開規定，其訴之
    追加變更為合法，應予准許。
二、按確認法律關係之訴，非原告有即受確認判決之法律上利益
    者，不得提起之，民事訴訟法第247條第1項前段定有明文。
    所謂即受確認判決之法律上利益，係指因法律關係之存否不
    明確，致原告在私法上之地位有受侵害之危險，而此項危險
    得以對於被告之確認判決除去者（最高法院42年台上字第10
    31號判例意旨參照）。查本件原告主張對被告所有之土地有
    通行權存在，然均為被告所否認，則原告就此部分土地通行
    權存否，即有不明確之狀態，並致原告得否通行至鄰近公路
    之私法權利受有侵害之危險，然此項危險得以本件確認判決
    除去之，故原告提起本件訴訟，當有確認利益。
貳、實體方面：
一、原告起訴主張：
　㈠原告所有坐落臺南市○○區○○○○段000地號土地（下稱系爭OOO
    地號土地，重測前地號為臺南市○○區○○段○○○段00地號土地
    ）與被告蘇榮發所有之同段OOO地號土地（下稱系爭OOO地號
    土地，重測前地號為臺南市○○區○○段○○○段00000地號土地）
    、被告財政部國有財產署所有之同段OOO地號土地（下稱系
    爭OOO地號土地，重測前地號為臺南市○○區○○段○○○段0000地
    號土地）相鄰，系爭OOO地號土地與公路無適宜之聯絡，必
    須經由系爭OOO地號土地及系爭OOO地號土地始能通行至對外
    之公路。又系爭OOO地號土地之使用類別為乙種建築用地，
    依臺南市畸零地使用規則之規定，一般建築用地，正面路寬
    7公尺以下，寬度為3公尺，經現場勘驗測量後，因受限於被
    告蘇榮發所有建物之樓梯及鋼柱，故提出如附圖一所示之通
    行方案，請求自被告蘇榮發所有建物之鋼柱間，開設通路寬
    度為2.5公尺，以利日後興建房屋，並符合現場實際狀況與
    法令之規定，且屬最適宜及對周圍土地損害最小之方式，爰
    依民法第787條第1項、第2項、第788條第1項之規定，應得
    通行如附圖一所示編號A、B之土地，被告不得在該通行範圍
    土地為妨礙原告通行之行為，並應容忍原告在該土地上鋪設
    道路，被告蘇榮發亦應拆除如附圖二所示編號A之磚牆等語
    。並聲明：如變更後之先位聲明所示。
　㈡系爭OOO地號土地與同段OOO地號土地（下稱系爭OOO地號土地
    ，重測前地號為臺南市○○區○○段○○○段0000地號土地），係
    由同一地號分割而來，爰依民法第789條第1項之規定，應得
    通行之如附圖三所示編號A、B、C之土地，被告蘇榮發不得
    在該通行範圍土地為妨礙原告通行之行為，並應容忍原告在
    該土地上鋪設道路，被告蘇榮發亦應拆除如附圖四所示編號
    A之磚牆等語。並聲明：如變更後之備位聲明所示。
二、被告方面：
　㈠被告蘇榮發辯以：原告前已就袋地通行提出訴訟，業經本院
    以106年度簡上字第305號判決（下稱前案判決）駁回原告之
    上訴而確定，原告猶提起與前案判決屬同一事件之本件訴訟
    ，應受前案判決既判力所及，且原告所提出之通行方案，通
    過伊住家之庭院及原口，嚴重影響家人進出動線與安全，且
    原告所有系爭OOO地號土地，本有其他道路可供通行至公路
    ，行之數年，亦為前案判決所認定，伊不允許原告之通行方
    案等語置辯。並聲明：原告之訴駁回。
　㈡被告財政部國有財產署則以：原告所提之本件訴訟與前案判
    決是同一事件等語置辯。並聲明：原告之訴駁回。
三、本院之判斷：
　㈠原告提起本訴與前案判決是否屬同一事件，而受既判力所及
    ？
　⒈按訴訟標的於確定之終局判決中經裁判者，除法律別有規定
    外，當事人不得就該法律關係更行起訴，民事訴訟法第400
    條第1項固有明文。惟「訴訟法上所謂一事不再理之原則，
    乃指同一事件已有確定之終局判決者而言。其所謂同一事件
    ，必同一當事人就同一法律關係而為同一之請求，若此三者
    有一不同，即不得謂為同一事件，自不受確定判決之拘束」
    （最高法院19年上字第278號判例參照）。按民法第787條第
    1項所定之通行權，其主要目的，不僅專為調和個人所有之
    利害關係，且在充分發揮袋地之經濟效用，以促進物盡其用
    之社會整體利益，是袋地通行權，非以袋地與公路有聯絡為
    已足，尚須使其能為通常使用，而是否能為「通常使用」，
    須斟酌該袋地之位置、地勢、面積、用途、社會環境變化等
    因素為綜合判斷。倘袋地為建地時，並應考量其坐落建物防
    火、防災、避難及安全需求，始符能為通常使用意旨（最高
    法院104年度台上字第256號判決參照）。又是否為土地通常
    使用所必要，不以從來使用之方法為標準，因之土地所有人
    已變更土地用途，例如由耕種而依法變更為開設工廠，則原
    來之小路自不足以因應現在土地通常使用所必要，因須車輛
    載運產品，而需汽車車道之故；故有無通常使用之必要，應
    就土地使用之社會環境及生活情勢之變化等加以斟酌。
　⒉經查，本件原告於前案中，固係對本件之被告提起確認通行
    權之事件，惟原告於前案中，係主張以其所有之重測前地號
    臺南市ＯＯ區ＯＯ段ＯＯＯ段OO、OO、OO、OO、OO、OO、OOOO、OO
    、OO、OOOO、OOOO、OOOO地號土地，欲通行被告所有之土地
    至公路，惟本件訴訟僅以系爭OOO地號土地（即重測前地號
    為臺南市○○區○○段○○○段00地號土地）作為確認通行權之土
    地；又原告於前案係以通行農耕機、大貨車等機具為由提起
    訴訟，然於本件則係為作建築使用始提出訴訟，是原告於本
    訴與前案中主張通行之方案亦有不同，此有前案判決書在卷
    可查（見訴字卷第133頁至第149頁），從而，本件訴訟所涉
    之地號、位置、範圍、通行之方式及使用之用途，既均與前
    案判決有所不同，是原告提起之本訴與前案並非同一事件，
    本件應無既判力之適用，被告主張本件應為前案確定判決效
    力所及，原告不得重新起訴云云，洵無可採。
　㈡原告依民法第787條第1項、第2項、第788條第1項之規定，主
    張如變更後之先位聲明，有無理由？
　⒈按土地因與公路無適宜之聯絡，致不能為通常使用時，除因
    土地所有人之任意行為所生者外，土地所有人得通行周圍地
    以至公路，民法第787條第1項定有明文。而按袋地通行權，
    非以袋地與公路有聯絡為已足，尚須使其能為通常之使用。
    而是否為通常使用所必要，除須斟酌土地之位置、地勢及面
    積外，尚應考量其用途（最高法院87年度台上字第2247號判
    決意旨參照）。揆諸上開規定意旨，民法創設袋地通行權，
    乃係為發揮袋地之利用價值，使地盡其利，增進社會經濟之
    公益目的，是以袋地無論由所有權或其他利用權人使用，周
    圍地之所有權及其他利用權人均有容忍其通行之義務。查原
    告所有之系爭OOO地號土地，使用類別為乙種建築用地，北
    邊沒有道路可供通行，佈滿雜草及破布子，南面緊鄰蘇榮發
    所有之系爭OOO地號土地，東邊為臺南市○○區○○○○段000地號
    土地（下稱系爭OOO地號土地，重測前地號為臺南市○○區○○
    段○○○段0000地號土地）所包圍，西邊則緊鄰被告國有財產
    署之系爭OOO地號土地、被告蘇榮發所有之系爭OOO地號土地
    ，此有本院勘驗筆錄在卷可稽（見訴字卷第69頁），並有現
    場照片可資佐證（見訴字卷第29頁至第31頁、第73頁），而
    上開土地除系爭OOO地號土地之使用地類別為交通用地外，
    其餘土地均非屬交通用地，惟系爭OOO地號土地縱使用地類
    別為交通用地，現亦非作為道路所使用，亦有土地登記公務
    用謄本存卷可參（見訴字卷第101頁、第105頁至第109頁）
    ，足見原告所有之系爭OOO地號土地確屬袋地甚明。又系爭O
    OO地號土地既為建築用地，如無路通行，即無法使居住該土
    地之人得以進出，故為使原告之系爭OOO地號土地能為建築
    用地之通常使用，實有通行周圍地以至公路之必要。
　⒉原告固主張如附圖一所示之通行方案，乃係對被告損害最少
    之處所云云。惟按對於周圍地有通行權人，應於通行必要之
    範圍內，擇其周圍地損害最少之處所及方法為之，為民法78
    7 條第2 項所明定。所謂通行必要範圍內，周圍地損害最少
    之處所及方法，應依社會通常之觀念，就附近周圍地之土地
    性質、地理狀況，相鄰土地所有人及利用人之利害得失，斟
    酌判斷之（最高法院98年度台上字第1842號判決意旨參照）
    。是所謂「損害最少之處所」，其損害非僅指從面積多寡考
    量，亦須斟酌土地之位置、地勢、用途等項。查原告所提出
    如附圖一所示之通行方案，所欲通過被告蘇榮發之系爭OOO
    地號土地，其上為被告蘇榮發所有1樓為磚造、2樓為鐵皮所
    搭建之建物，1樓外側則作為1樓進出2樓之樓梯通行及晒衣
    所用，此有本院勘驗筆錄在卷可佐（見訴字卷第69頁），亦
    有現場照片可資參照（見訴字卷第75頁至第76頁），而原告
    所主張如附圖一所示之通行方案，乃係由被告蘇榮發之上開
    建物之鋼柱間，開設寬度2.5公尺之通路，勢必嚴重影響被
    告蘇榮發之生活起居，且稍有不慎，於通行過行若撞擊鋼柱
    ，對於被告蘇榮發上開建物之結構安全將致生危害，是若採
    取此方案對於被告蘇榮發所造成之損害甚鉅。
　⒊又系爭OOO地號土地可由原告所有之系爭OOO地號土地，再沿
    重測前地號臺南市○○區○○段○○○段00地號土地處，有一水泥
    道路，可通行至公有道路（下稱替代方案），有前揭本院勘
    驗筆錄可佐（見訴字卷第69頁），亦有現場照片可以參照（
    見訴字卷第77頁至第78頁），且替代方案之道路平日即係供
    通行所用，亦為前案判決經詰問鄰地所有權人認定在案（見
    訴字卷第141頁至第143頁、第209頁至第225頁），並經本院
    調取前案判決全案卷宗核閱無訛。雖替代方案所涉道路通行
    之長度較長，且通行之鄰地面積亦較廣，惟所謂「損害最少
    之處所」，本不以所涉面積多寡或長度作為唯一之考量，而
    應綜合考量之，是本院審酌相較於原告所提出如附圖一所示
    之通行方案，有嚴重損及被告蘇榮發居住安全之虞，替代方
    案之道路現既已作為鄰人通行之用，並已有泥作道路之設施
    可供利用，顯然係屬原告通行至公路，周圍地損害最少之方
    式。至原告固主張上開替代方案之臨地所有人於前案中有表
    示不欲使原告通行，且該替代方案道路亦非既成道路云云，
    惟系爭OOO地號土地業經本院認定屬袋地，則替代方案所涉
    道路之所有權人縱曾為反對原告通行之意思表示，惟原告非
    不能再另行提起確認通行權之訴，且為使需役地通行之道路
    ，與是否經公告為既成道路（或稱現有巷道）並非所問，是
    原告就此部分主張難以採為對其有利之認定。從而，原告依
    民法第787條第1項、第2項、第788條第1項之規定，主張如
    變更後之先位聲明，難認有據。
　㈢原告依民法第789條第1項之規定，主張如變更後之備位聲明
    ，有無理由？
　⒈按因土地一部之讓與或分割，而與公路無適宜之聯絡，致不
    能為通常使用者，土地所有人因至公路，僅得通行受讓人或
    讓與人或他分割人之所有地，民法第789條第1項定有明文。
    又民法第789條之立法基礎，乃在於袋地通行權本屬相鄰土
    地間所有權之調整，土地所有人固得本於其所有權，而就土
    地得任意為土地一部之讓與或處分，但不得因而增加其周圍
    土地之負擔，倘土地所有人就土地一部之讓與，而使成為袋
    地，為其所得預見，或本得為事先之安排，即不得損人利己
    ，許其通行周圍土地，以至公路。故土地之一部因強制執行
    ，致造成袋地之情形，倘非出於土地所有人之任意行為或預
    期其得事先安排者，當無民法第789條之適用（最高法院96
    年台上字第1413號民事判決、98年台上字第348號民事裁定
    參照）。
　⒉原告固主張系爭OOO地號土地及系爭OOO地號土地，係由同一
    地號分割而來，故本件有民法第789條第1項適用之餘地云云
    。經查，系爭OOO地號土地與被告蘇榮發所有之系爭OOO地號
    土地，原均為民國36年4月總登記之重設前臺南市○○區○○段○
    ○○段00地號土地，嗣於80年8月因分割增加OOOO、OOOO、OOO
    O、OOOO、OOOO、OOOO等6筆地號，此有臺南市白河地政事務
    所110年2月5日所測字地0000000000號函在卷可稽（見訴字
    卷第249頁），是系爭OOO地號與系爭OOO地號土地，既分別
    係80年8月分割登記後之重測前臺南市○○區○○段○○○段00地號
    及OOOO地號，確屬由同一土地分割而來無誤。惟原告取得系
    爭OOO地號土地，係經由強制執行程序所拍定取得，此有土
    地登記公務用謄本在卷可按（見訴字卷第107頁），並非原
    所有權人之任意行為所致，自與民法第789條第1項之規範意
    旨有間；況且，原告明知系爭OOO地號土地為袋地仍購買之
    ，進而於本件訴訟主張適用民法第789條之規定，亦有違誠
    信原則，從而，原告依民法第789條第1項之規定，主張如變
    更後之備位聲明，亦屬無據。
四、綜上所述，原告所有之系爭OOO地號土地雖係袋地，然其捨
    替代方案之道路通行，提出先位聲明之方案，經核非屬損害
    周圍地較少之方式；又系爭OOO地號土地係經原告藉由拍定
    程序而取得，並非原土地所有權人之任意行為，致系爭第OO
    O地號土地與公路無適宜之聯絡，而不能為通常使用，自無
    適用民法第789條第1項之餘地。從而，原告分別依民法第78
    7條第1項、第2項、第788條第1項之規定，及民法第789條第
    1項之規定，主張如變更後先、備位聲明之通行方案，均無
    理由，應予駁回。
五、本件事證已臻明確，兩造其餘攻擊防禦方法及所提證據，經
    核與判決結果不生影響，爰不逐一論述，附此敘明。
六、訴訟費用負擔之依據：民事訴訟法第78條。
中　　華　　民　　國　　110 　年　　4 　　月　　30　　日
                  民事第五庭    法  官　施志遠  
以上正本係照原本作成。
如對本判決上訴，須於判決送達後20日內向本院提出上訴狀。
如委任律師提起上訴者，應一併繳納上訴審裁判費。
中　　華　　民　　國　　110 　年　　5 　　月　　3 　　日
                                書記官　李慈容   
附圖一：臺南市白河地政事務所109年12月7日函所附之土地複丈
　　　　成果圖（方案一）
附圖二：臺南市白河地政事務所110年2月5日函所附之土地複丈
　　　　成果圖（方案一）
附圖三：臺南市白河地政事務所109年12月7日函所附之土地複丈
　　　　成果圖（方案二）
附圖四：臺南市白河地政事務所110年2月5日函所附之土地複丈
　　　　成果圖（方案二）